---
title: "Лабораторна робота №5: Функціональне програмування та паралельні обчислення в R"
subtitle: "Інженерія даних | КрНУ ім. М. Остроградського"
author: "[Секретарюк Валерій](https://github.com/SquireUA)"
date: last-modified
format:
  html:
    theme: cosmo
    toc: true
    toc-depth: 3
    toc-location: left
    sidebar: left
    collapse-level: 2
    code-fold: true
    code-overflow: wrap
    page-layout: full
editor: visual
execute:
  echo: true
  warning: false
  message: false
---

## Мета роботи

Освоїти сучасні підходи до *функціонального програмування* за допомогою пакета `purrr` та навчитися *масштабувати обчислення* через *багатопоточність* (`foreach`, `furrr`, `future`). Навчитися будувати *ефективні, читабельні та масштабовані конвеєри обробки даних*, які можуть працювати з великими обсягами інформації або довготривалими операціями.

------------------------------------------------------------------------

## Варіант 1

### Тема: Масштабований аналіз транзакційних даних

Ви отримали **7 файлів** (`transaction_1.csv` – `transaction_7.csv`), кожен з яких містить дані про одну транзакцію (як у прикладі). Однак у реальному сценарії таких файлів може бути **тисячі**, і обробка їх послідовно займе неприйнятно багато часу.

Ваше завдання — побудувати **масштабований, надійний та оптимізований ETL-конвеєр**, який:

1.  Безпечно завантажує всі файли (навіть якщо деякі пошкоджені)
2.  Агрегує дані
3.  Виконує аналіз
4.  Зберігає результати — **все це з використанням функціонального програмування та паралельних обчислень**.

------------------------------------------------------------------------

### 📌 Завдання

#### **Етап 1: Функціональне завантаження та фільтрація (purrr)**

-   Створіть функцію `safe_read_transaction(path)`, яка використовує `tryCatch()` для безпечного читання CSV.
-   Використовуйте `list.files()` + `map()` для завантаження всіх файлів.
-   Відфільтруйте транзакції з **загальною сумою (`sale_sum`) ≥ 1000** за допомогою `keep()`.

```{r}
library(purrr)
library(dplyr)
library(readr)
#install.packages("furrr")
library(furrr)
library(future)


data_dir <- "data/transactions/"

safe_read_transaction <- function(path) {
  tryCatch(
    {
      df <- read_csv(path, show_col_types = FALSE, progress = FALSE)
      df <- df %>% rename_with(~ tolower(.x))
      required <- c("product_id","name","price","date","manager","clients","count","sale_sum","transaction_id")
      missing <- setdiff(required, names(df))
      if (length(missing) > 0) {
        stop(glue::glue("Missing columns: {paste(missing, collapse = ', ')} in {path}"))
      }
      df <- df %>%
        mutate(
          price = as.numeric(price),
          sale_sum = as.numeric(sale_sum),
          count = as.integer(count),
          date = as.character(date)
        )
      attr(df, "source_file") <- basename(path)
      return(df)
    },
    error = function(e) {
      warning(sprintf("Error reading %s: %s", basename(path), conditionMessage(e)))
      return(NULL)
    }
  )
}

files <- list.files(data_dir, pattern = "\\.csv$", full.names = TRUE)

raw_list <- files %>% map(safe_read_transaction)

raw_list <- compact(raw_list)


high_value_list <- raw_list %>%
  keep(~ any(!is.na(.x$sale_sum) & .x$sale_sum >= 1000)) %>%
  map(~ dplyr::filter(.x, sale_sum >= 1000))

high_value_list
```

#### **Етап 2: Послідовна агрегація (reduce)**

-   Об’єднайте всі транзакції в єдину таблицю за допомогою `reduce(bind_rows)`.
-   Додайте стовпець `file_id` на основі імені файлу.

```{r}

add_file_id <- function(df, file_path) {
  if (is.null(df)) return(tibble())
  fid <- tools::file_path_sans_ext(basename(file_path))
  df %>% mutate(file_id = fid)
}

combined_all <- map2(raw_list, files, add_file_id) %>%
  reduce(bind_rows, .init = tibble())  

#combined_high <- map2(high_value_list, files, add_file_id) %>%
#  reduce(bind_rows, .init = tibble())

combined_all
```

#### **Етап 3: Паралельний аналіз (foreach + furrr)**

-   Напишіть функцію `analyze_manager(df)`, яка для кожного менеджера рахує:
    -   кількість транзакцій,
    -   загальну суму продажів,
    -   середній чек.
-   Виконайте цей аналіз **двома способами**:
    1.  За допомогою `foreach(..., .combine = bind_rows) %dopar%`.
    2.  За допомогою `future_map_dfr()` з `furrr`.

```{r}
#install.packages("foreach")
#install.packages("doParallel")
library(foreach)
library(doParallel)

analyze_manager <- function(df) {
  df %>%
    group_by(manager) %>%
    summarise(
      n_transactions = n(),
      total_sales = sum(sale_sum, na.rm = TRUE),
      avg_check = ifelse(n_transactions > 0, total_sales / n_transactions, NA_real_),
      .groups = "drop"
    ) %>%
    arrange(desc(total_sales))
}


n_cores <- max(1, parallel::detectCores() - 1)
cl <- makeCluster(n_cores)
registerDoParallel(cl)


foreach_res <- foreach(df = high_value_list, .combine = bind_rows, .packages = c("dplyr")) %dopar% {
  if (nrow(df) == 0) {
    tibble(manager = character(), n_transactions = integer(), total_sales = double(), avg_check = double())
  } else {
    analyze_manager(df)
  }
}

stopCluster(cl)
print("Зроблено за допомогою foreach")
foreach_res

furrr_res <- future_map_dfr(high_value_list, ~ {
  if (nrow(.x) == 0) tibble(manager = character(), n_transactions = integer(), total_sales = double(), avg_check = double())
  else analyze_manager(.x)
}, .progress = TRUE)

print("Зроблено за допомогою furrr")
furrr_res
```

#### **Етап 4: Просунута багатопоточність (future)**

-   Створіть **вкладені ф'ючерси**:
    -   Зовнішній ф'ючерс — для кожного файлу.
    -   Внутрішній ф'ючерс — для обробки кожного рядка (наприклад, валідація ціни).
-   Використовуйте `plan(list(multisession, multisession))`.
-   Додайте обробку помилок через `resolved()` та `backtrace()`.

```{r}
library(stringr)

plan(list(multisession, multisession))

validate_row <- function(row) {
  tryCatch({
    if (is.na(row$price)) stop("price is NA")
    if (!is.numeric(row$price)) stop("price not numeric")
    if (row$price < 0) stop("price negative")
    row$.validation_ok <- TRUE
    row
  }, error = function(e) {
    row$.validation_ok <- FALSE
    row$.validation_error <- conditionMessage(e)
    row
  })
}

outer_futures <- map(files, ~ future({
  path <- .x
  df <- safe_read_transaction(path)
  if (is.null(df)) {
    list(path = path, result = tibble(), error = TRUE, msg = "Failed read")
  } else if (nrow(df) == 0) {
    list(path = path, result = tibble(), error = FALSE)
  } else {
    row_futures <- map(seq_len(nrow(df)), function(i) {
      row <- df[i, , drop = FALSE]
      future({
        validate_row(row)
      })
    })
    resolved_all <- purrr::map_lgl(row_futures, ~ resolved(.x))

    rows_validated <- purrr::map(row_futures, value) %>% bind_rows()

    list(path = path, result = rows_validated, error = FALSE)
  }
}, lazy = FALSE))  


resolved_outer <- map_lgl(outer_futures, ~ resolved(.x))


outer_results <- map(outer_futures, function(fut) {
  tryCatch({
    val <- value(fut)

    if (!is.null(val$result) && nrow(val$result) > 0 && ".validation_error" %in% names(val$result)) {
      n_err <- sum(!is.na(val$result$.validation_error))
      if (n_err > 0) {
        message(sprintf("File %s has %d validation errors.", basename(val$path), n_err))
      }
    }
    val
  }, error = function(e) {
    tb <- tryCatch(rlang::trace_back(), error = function(e) NULL)
    list(path = NA_character_, result = tibble(), error = TRUE, msg = conditionMessage(e), trace = tb)
  })
})


validated_by_file <- map(outer_results, ~ .x$result) %>% reduce(bind_rows, .init = tibble())

plan(sequential)

validated_by_file
```

#### **Етап 5: Збереження результатів**

-   Збережіть відфільтровані транзакції у файли за допомогою `walk2()` (наприклад, `high_value_1.csv`, `high_value_2.csv`, ...).

```{r}
out_dir <- file.path(data_dir, "high_value_output")
if (!dir.exists(out_dir)) dir.create(out_dir, recursive = TRUE)


file_indices <- seq_along(files)

output_names <- map_chr(files, ~ paste0("high_value_", tools::file_path_sans_ext(basename(.x)), ".csv"))


walk2(high_value_list, output_names, ~ {
  df <- .x
  out_path <- file.path(out_dir, .y)
  tryCatch({
    write_csv(df, out_path)
    message("Saved ", out_path)
  }, error = function(e) {
    warning("Failed to save ", out_path, ": ", conditionMessage(e))
  })
})
```
